臺灣高等法院臺中分院民事判決　九十二年度家上字第二二號
　　　上　訴　人　丁○○
　　　　　　　　　戊○○
　　　法定代理人　甲○○
　　　被　上訴人　丙○○○
　　　訴訟代理人　乙○○
右當事人間請求交付遺產事件，上訴人對於中華民國九十一年十二月六日臺灣苗栗地
方法院九十一年度家訴字第四號第一審判決提起上訴，本院於民國九十三年二月十七
日言詞辯論終結，判決如下：
    主    文
上訴及假執行之聲請均駁回。
第二審訴訟費用由上訴人負擔。
    事    實
甲、上訴人方面：
一、聲明：求為判決：(一)原判決廢棄。(二)右廢棄部分，被上訴人丙○○○應給付上訴
　　人新臺幣（下同）貳佰零陸萬元，及自起訴狀繕本送達翌日起至清償日止按年息
　　百分之五計算之利息。(三)被上訴人丙○○○、乙○○應連帶給付上訴人陸仟元，
　　及自起訴狀繕本送達翌日起至清償日止按年息百分之五計算之利息。(四)上訴人願
　　以現金或等值可轉讓銀行定期存單供擔保，請准宣告假執行。(五)前揭第二項訴訟
　　費用由被上訴人丙○○○負擔。第三項訴訟費用由被上訴人丙○○○、乙○○連
　　帶負擔。
二、陳述：除與原判決記載相同者，茲引用之外，補稱：
    (一)上訴人丁○○、戊○○為訴外人楊世明之子女，甲○○為楊世明之妻，被上訴
      人丙○○○、乙○○分別為楊世明之母親及弟弟。楊世明因罹患肝癌，於九十
　　　年六月十二日立遺囑，載明其若因手術失敗死亡，則其名下之不動產、動產及
　　　銀行存款全部交由被上訴人丙○○○處理、乙○○協助處理遺產繼承事宜。被
　　　上訴人丙○○○、乙○○自應於楊世明死亡之後，依遺囑將楊世明所有之遺產
　　　交由上訴人三人共同繼承。楊世明於立妥遺囑後，即將存款銀行、郵局之存摺
　　　及印鑑章交付被上訴人，丙○○○隨即於九十年七月十日分別自楊世明在彰化
　　　商業銀行之帳戶提領六十萬元，自富邦商業銀行帳戶提領四十七萬元，自臺灣
　　　銀行帳戶提領四十九萬元，另自臺北南門郵局提領五十萬元，均匯入被上訴人
　　　丙○○○之帳戶內，合計二百零六萬元，此係基於委任而持有。嗣楊世明於九
　　　十年七月二十一日死亡，丙○○○及乙○○僅將楊世明所有之不動產所有權狀
　　　交予上訴人甲○○辦理繼承登記，而就楊世明所有之銀行存款，卻拒絕交付，
　　　上訴人已於九十一年十月二十九日藉準備書（五）狀繕本之送達終止兩造間之
　　　委任關係，被上訴人丙○○○自有返還二百零六萬元與上訴人之義務。又被上
　　　訴人丙○○○、乙○○於九十年八月一日，自楊世明在臺北南門郵局存款帳戶
　　　中，提領六千元，此六千元既屬楊世明之遺產，依法應由上訴人繼承，被上訴
　　　人擅自提領，顯已侵害上訴人共同繼承楊世明之遺產六千元，依民法第一百八
　　　十四條第一項前段、第一百八十五條第一項前段之規定，被上訴人二人有連帶
　　　返還之義務。
    (二)按「解釋意思表示，應探求當事人之真意，不得拘泥於所用之辭句」、「稱委
      任者，謂當事人約定，一方委託他方處理事務，他方允為處理之契約。」民法
      第九十八條及第五百二十一條定有明文；又「解釋當事人所立書據之真意，以
      當時之事實及其他一切證據資料為其判斷之標準，不能拘泥於字面或截取書句
      中一二語，任意推解致失真意。」此有最高法院十九年上字第二八號判例可參
      。查楊世明於九十年六月十二日接受剖腹探查手術時，曾書立一紙遺囑載明：
      「本人楊世明若因手術失敗，本人名下不動產、動產、存款全部交由丙○○○
      我母親處理，弟弟乙○○協助處理」，此為被上訴人所是認，自屬真正。依該
      遺囑之內容觀之，係因上訴人年輕或稚幼，無法獨自處理楊世明身後之事，始
      委由被上訴人二人從旁協助處理相關事宜，而非贈與，此由證人湯弘毅在原審
      所證：當天他（楊世明）有說希望他媽媽及他弟弟要幫他處理遺產，要處理給
      他的女兒及太太。問：「為何要給他媽媽及弟弟處理？」答：「我想他可能認
      為小孩還小，我妹妹太年輕無法處理」（見原審卷第一二六頁）等語可知。另
      證人楊桂榮（被上訴人丙○○○小叔、被上訴人乙○○之叔叔）於原審法官提
　　　示苗栗地檢九十年度偵字第五三四四號偵查卷內證人筆錄時亦證稱：當時楊世
　　　明是說，把財產拿給他媽媽處理等語（見原審卷八○頁）。則楊世明真意係委
　　　任被上訴人丙○○○、乙○○從旁協助處理身後之事，而非贈與，其真意甚明
　　　。雖該紙上記載遺囑二字，然其並無分配遺產或贈與所有之財產予被上訴人丙
　　　○○○之意思，自不得據以認為此為遺囑而無委由被上訴人丙○○○、乙○○
　　　協助上訴人等處理楊世明後事之委任意思。
　　(三)上訴人既否認楊世明有將二百零六萬贈與丙○○○之意思，其若主張確有贈與
　　　意思，依民事訴訟法第二百七十七條前段規定，自應舉證證明之，被上訴人雖
　　　以卷內之不動產贈與契約書以充當證據，惟該不動產贈與契約內所載楊世明之
　　　簽名，不論字體、運筆方式及書寫方法，均與楊世明生前所書寫之字跡有明顯
　　　之不同，顯非楊世明所為。況證人黃國峰於九十一年十月二十九在原審已證稱
　　　：「我認識被告楊世明（乙○○之誤寫），是因為辦理這件事才認識的。當初
　　　是乙○○來找我的，他說他哥哥罹患癌症很嚴重，所以要把名下財產過戶給他
　　　母親。當時我先建議被告將土地登記謄本調出以計算增值稅與贈與稅，因為依
　　　我的經驗，許多人繳不起贈與稅而無法過戶；還沒調出資料時，被告乙○○就
　　　找我，希望我趕緊向他哥哥說明，我就根據楊先生當時所言的擬定一份不動產
　　　登記契約書，然後帶去林口長庚醫院，我見到被告的哥哥很瘦、皮膚很黑，我
　　　感覺他的精神狀況很好，當時病房有四人在場，包括被告兩人；當時楊世明詢
　　　問我如果不辦登記給他母親則法律效果如何，如果繼承則是否會被小孩的母親
　　　賣掉，如果給被告母親那將來可否等小孩成人後再過戶給小孩等問題，我當時
　　　覺得楊世明非常猶豫，我記得他母親還說如果過戶會不會太對不起人家等語，
　　　我向他說這是你們的家務事，我不知道是否會對不起人。」問：「證人建議信
　　　託後，被告有無請證人續辦本件贈與登記？」答：「我有轉達此消息，乙○○
　　　有將此消息傳達給楊世明，但後來乙○○將資料帶回，且沒有再找我辦理。」
　　　問：「可否確認卷內買賣契約書之簽名是否為楊世明所簽？」答：「時間太久
　　　了，我無法回憶當時的情形，我印象中他們有簽名」等語。由此可知該不動產
　　　贈與契約係土地代書依據被上訴人乙○○片面告知而預先製作，自不得僅因此
　　　有文書即認楊世明有贈與之意思，此由楊世明與證人見面後，係先詢問證人關
　　　於其子女權益保障問題（如果給被告母親，那將來可否等小孩成人後再過戶給
　　　小孩等語）可知。況該不動產贈與契約書係以不動產為贈與契約之標的，與系
　　　爭現金存款無涉，自不得據此認楊世明有贈與系爭現金存款之真意。
　　(四)上訴人甲○○雖曾與楊世明簽立離婚協議書，惟此係楊世明身染遺傳性肝病，
　　　致情緒不穩，尤其是楊世明死亡前半年，因體內病變之癌細胞作祟而無端發脾
　　　氣，甲○○一時無法忍受，在雙方均不退讓下始簽立該離婚協議書，故係基於
　　　一時衝動，並非其已婚姻破裂，此由該協議書就離婚後子女之監護、探視權如
　　　何行使與離婚後財產之歸屬等等重要權利義務之事項均未協議，且未填寫日期
　　　，嗣更未持向戶政事務所辦理離婚登記可知，自不能因該紙離婚協議書而認上
　　　訴人甲○○與楊世明間之夫妻關係有名無實，而據為不利上訴人之認定。
　　(五)上訴人甲○○原在臺北有二建物，嗣再繼承楊世明之二間建物，每月二萬三千
　　　五百元租金，尚不能支應上訴人等三人之生活費用；反觀被上訴人丙○○○名
　　　下有坐落苗栗縣苗栗市○○段第七七六地號土地及其門牌為苗栗縣苗栗市○○
　　　里○○鄰○○街一一三號之房屋（見原證八），且尚有擔任公職之被上訴人乙
　　　○○可為扶養，生活可堪無憂。楊世明自無可能置妻兒生活困頓，而將名下所
　　　有財產贈與被上訴人丙○○○者，被上訴人抗辯之不足採，已至為明確。
　　(六)被上訴人在一審已自認「二百零六萬元並不是贈與」（見一審第八一頁）。在
　　　一審答辯狀亦自認「楊世明因罹患肝癌末期嚴重內出血，於林口長庚醫院住院
　　　治療期間，向在場親友含原告甲○○在內，公開以口頭方式宣稱其遺囑『：：
　　　：本人死後名下所有財產及喪葬事宜，請遵照本人今日聲明全交由丙○○○處
　　　理及乙○○協助處理』，：：：於是，楊世明生前分別在九十年七月十日將其
　　　名下銀行存款四筆合計新臺幣二百零六萬元匯入答辯人丙○○○設於土銀苗栗
　　　分行帳戶內」（見同卷第九九頁）。
　　(七)上訴人丁○○與被上訴人丙○○○在電話中曾有以下對話：「奶奶，我是寶寶
　　　，昨天你告訴我要等我二十歲才可以把爸爸交給你保管的二百萬元還給我，是
　　　不是？」、「到時候再看嘛！你就好好讀書，你就不要管什麼事情」、「那妳
　　　為什麼不把爸爸的二百萬元先交給我們？」、「不可以，你現在那麼小，要錢
　　　做什麼？」（見一審卷第二一頁）。
　　(八)楊桂榮、湯弘毅在偵查中分別證稱：「楊世明在病危時有向在場的親友公開宣
　　　稱其遺囑，他說其名下所有的財產交由其母親丙○○○處理」、「在病危住院
　　　期間，我去了三次，最後一次大出血時，他在病房中有口頭交待，說其現金要
　　　交其母親丙○○○處理」（見偵字第二九九○號卷第三六頁正、反面）。依上
　　　開事證，已足以證明楊世明確欲將二百零六萬元委託其母即被上訴人丙○○○
　　　處理，始將存摺、印章交付丙○○○，其間未存有贈與契約，被上訴人嗣主張
　　　係因贈與而取得，顯屬無據，更與其自認之事實不符，洵非可採。
　　(九)楊世明於死亡後，已喪失權利能力，其財產已屬遺產，而由上訴人共同繼承，
　　　被上訴人竟共同以偽造文書之方式，蓋用楊世明印文在取款憑條上而提領六千
　　　元，自應負共同侵權行為責任，上訴人因之而訴請被上訴人連帶給付六千元及
　　　其遲延利息，自屬有據。
　　(十)綜上所陳，楊世明確無將二百零六萬元贈與丙○○○之意思與行為，而係先於
　　　九十年六月十二日藉著遺囑之形式以委任丙○○○處理所遺留之不動產、動產
　　　、存款，再於同年七月十日將存款資料交由丙○○○以辦理提領存款事宜，二
　　　者意旨相同，嗣楊世明死亡，上訴人在原審已藉準備狀繕本之送達而終止委任
　　　關係，丙○○○即有返還二百零六萬元之義務。且縱令其間不存有委任關係，
　　　上訴人亦得依不當得利之法律關係請求丙○○○返還。而六千元部分，被上訴
　　　人竟藉持有楊世明印章、存摺機會，於楊世明死亡後，仍以楊世明名義提領屬
　　　於上訴人繼承之遺產六千元，上訴人基於侵權行為之法律關係自得訴請被上訴
　　　人連帶給付，爰求為判決如上訴聲明。上訴人並願供擔保以代釋明，請准予假
　　　執行。
乙、被上訴人方面：
一、聲明：求為判決：(一)駁回上訴。(二)訴訟費用由上訴人負擔。
二、陳述：除與原判決記載相同者，茲引用之外，補稱：
    (一)被上訴人丙○○○之子楊世明因罹患肝癌並經醫師診斷自知不久於人世，其內
      心愧對其母親及被上訴人丙○○○之養育之恩，無以回報，而體認被上訴人丙
　　　○○○年事已高，無工作所得，依法又未能享有繼承楊世明財產之權利，遂於
　　　九十年七月十日當天，由楊世明本人自其銀行帳戶內提領並匯入被上訴人丙○
　　　○○設於土地銀行苗栗分行之帳戶內，合計四筆共為二百零六萬元，以報答被
　　　上訴人丙○○○養育之恩及養老生活使用，故該二百零六萬元係屬楊世明生前
　　　所贈與於被上訴人丙○○○之款項。查楊世明不願由上訴人繼承其存款二百零
　　　六萬元，而欲將該款項贈與被上訴人丙○○○，才親自於九十年七月十日將其
　　　名下存款提領匯入被上訴人丙○○○在土地銀行苗栗分行之帳戶內，而動產之
　　　移轉以交付為準。本件楊世明將其存款提領二百零六萬元贈與被上訴人丙○○
　　　○，於其匯款進入被上訴人丙○○○在土地銀行苗栗分行之帳戶內時，已告完
　　　成其交付程序。
    (二)於九十年八月一日自楊世明之臺北南門郵局存款中提領六千元部份：被上訴人
      二人於楊世明身故後辦理楊世明喪葬事宜，超支五萬三千元，此有臺灣苗栗地
      方法院檢察署及臺灣高等法院臺中分院檢察署不起訴處分書中載明：「奠儀收
　　　入為十一萬三千七百元，喪葬費用支出為十六萬六千七百元，尚超出五萬三千
　　　元」可以為證。被上訴二人遵照楊世明之遺囑，於九十年八月一日自楊世明郵
　　　局存款中提領六千元，目的係支付楊世明喪葬費用，而非私自花用。茲因該款
　　　係補足辦理楊世明喪葬費用不足部份，且遺產應先扣除喪葬費用。而喪葬費用
　　　亦屬繼承費用之一，是繼承人亦應以遺產清償之。準此而言，被上訴人原得就
　　　支出之喪葬費用向上訴人主張以遺產清償。從而被上訴人自楊世明之遺產中提
　　　領六千元，以支付喪葬費用之不足，即難認為已造成上訴人之損害。茲上訴人
　　　依侵權行為之法律關係請求被上訴人返還系爭六千元，為無理由。
    (三)綜上所述，本件上訴人本於侵權行為及委任之法律關係請求被上訴人丙○○○
      返還二百零六萬元。另依侵權行為之法律關係請求被上訴二人連帶返還六千元
      均無理由，業經原判決駁回上訴人之訴並無不合。
    (四)按遺產繼承，因被繼承人死亡開始，本件被繼承人楊世明雖因罹患肝癌於九十
　　　年七月二十一日死亡，然其生前於九十年七月十日即將其銀行存款二百零六萬
　　　元提領並匯入被上訴人丙○○○帳戶內，故該款項於楊世明死亡時已非楊世明
　　　之遺產。查楊世明因罹患肝癌於九十年六月十二日在林口長庚醫院手術前，預
　　　立遺囑載明若手術失敗其名下財產全部交由被上訴人丙○○○處理，乙○○協
　　　助處理等語。然楊世明於立遺囑、手術後至死亡尚有一個月餘時間，其於該段
　　　時間內，本可基於自由意思為其本人一切財產處分之權利。如前述按遺囑應自
　　　遺囑人死亡時始發生效力。故上訴人主張該款項係楊世明依照其遺囑委由被上
　　　訴人邱金鳳處理之遺產顯不足採。
    (五)楊世明生前與上訴人甲○○曾論及離婚，雙方平日相處確有嫌隙。楊世明不願
      將其名下財產交由上訴人甲○○繼承已甚明確。另被上訴人丙○○○為楊世明
      之母親年事已高，又未具有法定繼承權利，楊世明將其名下存款贈與其母親報
      答養育之恩，並供其養老之用亦為人之常情，故該款項係贈與被上訴人丙○○
      ○確為真實。
    (六)有關上訴人委託律師所提被上訴人丙○○○與上訴人丁○○電話錄音及其譯文
      內容據以辯稱被上訴人丙○○○不法侵占楊世明遺產等相關情事。被上訴人丙
　　　○○○答辯內容及理由引用先前九十一年五月十三日於臺灣苗栗地方法院所提
　　　出之書狀及陳述，均無不法侵害上訴人權利，請鈞院鑒核。楊世明確係將其名
　　　下存款二百零六萬元正於生前贈與其母親即被上訴人丙○○○報答養育之恩。
    (七)有關二百零六萬元部份是楊世明生前贈與被上訴人丙○○○，是生前交付，所
      以與遺囑無關，且訴訟代理人從頭到尾都強調是贈與，為何筆錄中記載不是贈
      與訴訟代理人不清楚。如果筆錄記載有誤的話，或則是當時有可能有口誤或筆
      誤之情，訴訟代理人表示要撤銷該部分之意思表示。
      理      由
一、上訴人主張上訴人丁○○、戊○○為楊世明之子女，上訴人甲○○為楊世明之妻
　　，被上訴人丙○○○、乙○○分別為楊世明之母親及弟弟。楊世明因罹患肝癌，
　　於九十年六月十二日曾立一遺囑，載明其若因手術失敗死亡，則其名下之不動產
　　、動產及銀行存款全部交由被上訴人丙○○○處理、被上訴人乙○○協助處理遺
　　產繼承事宜。嗣楊世明於手術後，楊世明於立妥遺囑後，即將存款銀行、郵局之
　　存摺及印鑑章交付被上訴人，丙○○○隨即於九十年七月十日分別自楊世明在彰
　　化商業銀行之帳戶提領六十萬元，自富邦商業銀行帳戶提領四十七萬元，自臺灣
　　銀行帳戶提領四十九萬元，另自臺北南門郵局提領五十萬元，均匯入被上訴人丙
　　○○○之帳戶內，合計二百零六萬元，此係基於委任而持有，被上訴人則以：係
    偕同楊世明前往提領，係基於贈與而持有。經查九十年七月十日分別自楊世明於
　　彰化商業銀行之帳戶提領六十萬元，富邦商業銀行帳戶提領四十七萬元，臺灣銀
　　行提領四十九萬元，另自臺北南門郵局提領五十萬元，合計共二百零六萬元均匯
　　入被上訴人丙○○○之帳戶內，其後楊世明於九十年七月二十一日死亡等情，業
　　據其提出戶籍謄本、遺囑、彰化銀行匯款申請書及存摺類存款取款憑條、富邦商
　　業銀行匯款委託書及存摺類存款取款憑條、臺灣銀行匯出匯款用紙及取款憑條、
　　臺北南門郵局對帳單為證，且為被上訴人所不爭執，自堪信為真實。茲應審就者
　　為，楊世明於手術立妥遺囑後，是否將存款銀行、郵局之存摺及印鑑章交付被上
　　訴人前往提領，或楊世明偕同提領，為此本院將上訴人提出之房屋租賃契約書原
　　本三份、及不爭執之遺囑原本及協議離婚書正本與有爭執之彰化銀行匯款申請書
　　原本、富邦商業銀行匯款委託書原本、臺灣銀行匯出匯款用紙(1)原本、郵政跨行
　　匯款申請書複寫本各一件，送法務部調查局鑑定結果，認為富邦商業銀行匯款委
　　託書原本匯款人住址字跡、臺灣銀行匯出匯款用紙(1)原本其上之匯款人「楊世明
　　」簽名及住址、郵政跨行匯款申請書複寫本其上之匯款人「楊世明」簽名及住址
　　，與房屋租賃契約書原本三份、遺囑原本及協議離婚書正本上楊世明之筆跡，其
　　筆劃特徵極為相似，研判高度可能出於同意人手筆，故此部份應認為係楊世明偕
　　同被上訴人前往提領，至於彰化銀行匯款申請書上匯款人之簽名及住址，經鑑定
　　結果，則與房屋租賃契約書原本三份、遺囑原本及協議離婚書正本上楊世明之筆
　　跡筆劃特徵不同等情，有該局鑑定通知書附卷可查（見本院卷第一○○頁），被
　　上訴人對此辯稱楊世明有一起去辦，有請銀行行員代為書寫，經查此部份之提領
　　時間為九十年七月十日，與楊世明偕同提領之富邦商業銀行、臺灣銀行、郵局為
　　同一時間，參酌財團法人長庚紀念醫院林口分院函稱：楊世明於九十年七月十一
　　日急診、住院治療，到院當時意識清醒，依據病歷記載，九十年七月十二日，生
　　命跡象穩定，意識清楚，有該院九十三年一月三日（九二）長庚院法字第一五三
　　九號函附卷可查（見本院卷第一五一頁），則既為同一日提領，被上訴人所辯楊
　　世明有一起去辦，有請銀行行員代為書寫一節，應堪採信。
二、上訴人主張楊世明將系爭二百零六萬元之存款提領並匯入被上訴人丙○○○之行
    為，乃係依據遺囑履行之行為，其將該款項委任被上訴人丙○○○處理，則該款
    項於楊世明死後已成為上訴人三人應繼承之遺產等語，惟為被上訴人所否認，並
    以系爭二百六十萬元係楊世明生前贈與予被上訴人丙○○○，並非遺產等語置辯
    。是本件應予審究者，乃楊世明所提領匯入被上訴人丙○○○之二百零六萬元，
    是否為楊世明之遺產。經查：
  (一)按繼承，因被繼承人死亡而開始。繼承人自繼承開始時，除本法另有規定外，承
    受被繼承人財產上之一切權利、義務，民法第一千一百四十七條、第一千一百四
    十八條定有明文。故所謂遺產，係指被繼承人死亡時其財產上之一切權利義務。
    查本件被繼承人楊世明雖因罹患肝癌，於九十年七月二十一日死亡，然其於生前
　　九十年七月十日，即將其於彰化商業銀行、富邦商業銀行、臺灣銀行及臺北南門
　　郵局共提領二百零六萬元，並存入被上訴人丙○○○之帳戶內，故此為楊世明生
　　前之財產處分行為，準此，系爭二百零六萬元，於楊世明死亡時，已非楊世明之
　　遺產。
  (二)又查楊世明因罹患肝癌，於手術前之九十年六月十二日預立遺囑載明「本人楊世
　　明若因手術失敗，本人名下不動產、動產、存款全部交由丙○○○我母親處理，
　　弟弟乙○○協助處理」等語，然手術後，楊世明迄至九十年七月二十一日始死亡
　　等情，已如前述，而按遺囑，自遺囑人死亡時，發生效力，民法第一千一百九十
　　九條定有明文。故系爭遺囑待楊世明死後始生效力。然楊世明於立遺囑、手術後
　　至死亡前尚有一個月餘之時間，其於該段時間內，本可基自由意思為一切財產處
　　分行為，其於遺囑內所為意思表示並不生任何效力。從而，上訴人主張楊世明將
　　二百零六萬元存款交付於被上訴人丙○○○，即係依照其遺囑履行之行為，顯不
　　足採。
  (三)另被上訴人主張楊世明與甲○○夫妻關係有名無實，曾簽署離婚協議書乙節，亦
    據其提出離婚協議書為證，而上訴人就該離婚協議書之真正亦不爭執，足認楊世
    明生前與上訴人甲○○確有嫌隙。又楊世明與其妻曾論及離婚問題，其於病重已
    知不久於人世之際，仍積極就其財產為規劃處理，除提領存款外，並委請代書辦
    理不動產贈與予其母即被上訴人丙○○○等事項，則其不欲上訴人甲○○取得其
    財產之意甚明。
  (四)上訴人另主張：遺囑並無分配遺產或贈與所有之財產予被上訴人丙○○○之意思
    ，自不得據以認為此為遺囑而無委由被上訴人丙○○○、乙○○協助上訴人等處
    理楊世明後事之委任意思，並稱被上訴人自承所提領之現金係交被上訴人丙○○
    ○處理，顯然非贈與云云，惟查：
  (1)證人被上訴人乙○○之叔楊桂榮於原審審理時結證稱：九十年六月十二日，楊世
    明有拿遺囑給大家看，說：「他名下的財產要給他母親」，其後楊世明出現便血
    ，大家去看他時，他又說：「他名下的財產要給他母親」，又稱好像有說：「錢
    給他媽媽處理，以後他的小孩成長過程中，他媽媽可以幫忙」，當時他意識還很
    清楚等語（見原審卷第七九、八○頁），核其證言係指楊世明之財產要給其母，
    並期盼他的小孩成長過程中，其母可以幫忙，則楊世明提領前開現金給其母，應
    屬生前之贈與。雖證人及上訴人之兄湯弘毅證稱：楊世明大量出血那天有說希望
    其母及弟幫其處理遺產，要處理給其兒女及太太等語（見原審卷第一二六頁），
　　核其在臺灣苗栗地方法院檢察署九十年度偵字第五三四四號偵查中所證楊世明大
　　量出血那天在病房中有說現金要交給其母處理（見該卷第三六頁反面）之陳述不
　　符，參諸證人為上訴人甲○○之兄，依前開說明，其證言顯有偏頗，不足採信。
    至於上訴人丁○○與被上訴人丙○○○在電話中雖有以下對話：「奶奶，我是寶
    寶，昨天你告訴我要等我二十歲才可以把爸爸交給你保管的二百萬元還給我，是
　　不是？」、「到時候再看嘛！你就好好讀書，你就不要管什麼事情」、「那妳為
　　什麼不把爸爸的二百萬元先交給我們？」、「不可以，你現在那麼小，要錢做什
　　麼？」（見原審卷第二一頁），此據被上訴人丙○○○辯稱：孫子從小就是伊在
　　帶；當時楊世明是說這個錢要給伊並說他太太若不帶孩子，就交給伊帶；伊希望
　　孫子長大有來來去去，孫子有需要伊會給這些錢等語（見本院卷第一四○頁），
　　則就上開電話錄音所述被上訴人丙○○○並未承認該款為楊世明之遺產，反而足
　　以證明楊世明生前將現金贈與給其母，係報答養育之恩並供其養老之用及要其照
　　顧其兒女，故該電話錄音仍不足證明被上訴人丙○○○基於委任關係而受領系爭
　　現金。
  (2)證人黃國峰於在原審證稱：「我認識被告楊世明（乙○○之誤寫），是因為辦理
    這件事才認識的。當初是乙○○來找我的，他說他哥哥罹患癌症很嚴重，所以要
    把名下財產過戶給他母親。當時我先建議被告將土地登記謄本調出以計算增值稅
    與贈與稅，因為依我的經驗，許多人繳不起贈與稅而無法過戶；還沒調出資料時
    ，被告乙○○就找我，希望我趕緊向他哥哥說明，我就根據楊先生當時所言的擬
    定一份不動產登記契約書，然後帶去林口長庚醫院，我見到被告的哥哥很瘦、皮
    膚很黑，我感覺他的精神狀況很好，當時病房有四人在場，包括被告兩人；當時
    楊世明詢問我如果不辦登記給他母親則法律效果如何，如果繼承則是否會被小孩
    的母親賣掉，如果給被告母親那將來可否等小孩成人後再過戶給小孩等問題，我
    當時覺得楊世明非常猶豫，我記得他母親還說如果過戶會不會太對不起人家等語
　　，我向他說這是你們的家務事，我不知道是否會對不起人，：：：後來楊世明當
　　天就簽了，我當見證人：：：。」問：「證人建議信託後，被告有無請證人續辦
　　本件贈與登記？」答：「我有轉達此消息，乙○○有將此消息傳達給楊世明，但
　　後來乙○○將資料帶回，且沒有再找我辦理。」問：「可否確認卷內買賣契約書
　　之簽名是否為楊世明所簽？」答：「時間太久了，我無法回憶當時的情形，我印
　　象中他們有簽名」等語（見原審卷第一六一、一六二頁），依證人之證言，楊世
　　明似有在不動產贈與契約書上簽名，雖前開法務部調查局鑑定結果認定該不動產
　　契約書楊世明之簽名由於其運筆較為緩慢、遲滯，與房屋租賃契約書原本三份、
　　遺囑原本及協議離婚書正本上楊世明之簽名書法不一，欠難鑑定，致不動產贈與
　　契約書是否為楊世明所簽無法確認，惟該不動產贈與契約書係以不動產為贈與契
　　約之標的，與系爭現金存款無涉，故該不動產贈與契約書是否為楊世明所簽，即
　　毋庸審酌。
　(3)按自認之撤銷，除別有規定外，以自認人能證明與事實不符者，得為之，民事訴
　　訟法第二百七十九條第三項定有明文，本件被上訴人丙○○○訴訟代理人乙○○
　　在原審自承「二百零六萬元並不是贈與」（見原審卷第八一頁），惟同日提出之
　　民事補充答辯狀內載：該筆款項係楊世明生前贈與被上訴人丙○○○，並詳敘其
　　理由，有該狀附卷可查（見原審卷第九九至一○四頁），對此被上訴人丙○○○
　　訴訟代理人乙○○業已表示撤銷該部分之意思表示（見本院卷第一八四頁），經
　　查二百零六萬元是贈與一節，已如前述，被上訴人丙○○○訴訟代理人乙○○已
　　可證明「二百零六萬元並不是贈與」與事實不符，其所為之自認之撤銷，於法有
　　據。
  (五)綜前所述，楊世明係本於贈與之意思而非本於委任之意思將系爭二百零六萬元交
    付於被上訴人丙○○○，故系爭二百零六萬元已由楊世明於生前贈與予被上訴人
    丙○○○，上訴人主張楊世明係依據遺囑將系爭存款交付被上訴人丙○○○處理
    ，與丙○○○為委任之關係，均屬無據。從而，系爭二百零六萬元並非楊世明之
    遺產。上訴人主張依侵權行為及委任之法律關係請求被上訴人交付系爭二百零六
    萬元，即無理由。
三、本件上訴人主張被上訴人丙○○○、乙○○於楊世明死亡後，另於九十年八月一
　　日，自楊世明之臺北南門郵局存款中，提領六千元，係未經上訴人同意侵佔楊世
　　明之遺產等情，被上訴人對於提領六千元乙節固不爭執，然以系爭六千元係用於
　　楊世明之喪葬費用等語置辯。查被上訴人於臺灣苗栗地方法院檢察署九十年度偵
　　字第五三四四號被上訴人二人竊盜等案件偵查中，主張楊世明之奠儀收入為十一
　　萬三千七百元，喪葬費用支出為十六萬六千七百元，尚超支五萬三千元，故自楊
　　世明帳戶內提領六千元等情，業據其於偵查中提出奠儀收入明細表、名冊、喪葬
　　支出明細表及收據為證（見該卷第四十至六一頁），且為上訴人所不爭執，並經
　　本院調閱前開卷宗核閱無訛，是自堪信被上訴人抗辯系爭六千元係支用於喪葬費
　　用等情為真實。又上訴人主張依侵權行為之法律關係請求被上訴人返還六千元，
　　然按因故意或過失，不法侵害他人之權利者，負損害賠償責任。次按喪葬費用應
　　如何支付，現行民法並無明文規定，亦無解釋判例可資遵循。惟參諸外國立法例
　　（如奧、瑞、日、韓等國民法規定）及我國多數學者見解，喪葬費用應解釋為繼
　　承費用，依民法第一千一百五十條規定，由遺產中支付之，易言之，關於遺產管
　　理、分割及執行遺囑之費用，由遺產中支付之，民法第一百八十四條第一項、第
　　一千一百五十條分別定有明文。是民法第一千一百五十條規定之意旨，乃因繼承
　　開始時，繼承財產即移轉於繼承人，是以繼承開始後，關於繼承財產之費用，包
　　括遺產管理、遺產分割及執行遺囑之費用原有共益費用之性質，不僅為繼承人個
　　人之利益，且繼承債權人、受遺贈人、遺產酌給請求權人以及其他利害關係人亦
　　受利益，故規定此等費用應由遺產中之付之，而喪葬費用，解釋上亦屬繼承費用
　　之一，是繼承人亦應以遺產清償之。準此而言，被上訴人原得就支出之喪葬費用
　　向上訴人主張以遺產清償，從而，被上訴人自楊世明之遺產中提領六千元以支付
　　喪葬費用，即難認為已造成上訴人之損害。是上訴人依侵權行為之法律關係請求
　　被上訴人返還系爭六千元等語，亦不足採。
四、綜上所述，本件上訴人本於侵權行為及委任之法律關係，請求被上訴人丙○○○
    給付上訴人公同共有取得之二百零六萬元，及自九十一年十月二十九日準備書狀
    （五）繕本送達翌日起至清償日止，按年息百分之五計算之利息。另本於侵權行
    為之法律關係請求被上訴人丙○○○、乙○○連帶給付上訴人公同共有取得之六
    千元，及自九十一年十月二十九日準備書狀（五）繕本送達翌日起至清償日止，
    按年息百分之五計算之利息，原審認為無理由，而駁回其請求及假執行之聲請，
    於法有據，本件上訴請求廢棄原判決並准其所請，為無理由，應予駁回。
五、兩造其餘攻擊防禦方法，均核與本件判決結果不生影響，爰不一一贅述，附此敘
    明。
據上論結，本件上訴為無理由，依民事訴訟法第四百四十九條第一項、第七十八條，
判決如主文。
中　　　華　　　民　　　國　　九十三　　年　　　五　　　月　　 十一　　 日
~B1民事第二庭審判長法　官　童有德
~B2　　　　　　　　法　官　翁芳靜
~B3　　　　　　　　法　官　黃永泉
右為正本係照原本作成。
如對本判決上訴，須於收受判決送達後二十日內向本院提出上訴書狀，其未表明上訴
理由者，應於提出上訴後二十日內向本院提出上訴理由書(須按他造人數附具繕本)。
上訴時應提出委任律師為訴訟代理人之委任狀。具有民事訴訟法第四百六十六條之一
第一項但書或第二項之情形為訴訟代理人者，另應附具律師及格證書及釋明委任人與
受任人有該條項所定關係之釋明文書影本。
~B 　 　　　　　　書記官　黃禎祥
中　　　華　　　民　　　國　　九十三　　年　　　五　　　月　　 十二　　 日
                                                                        Ｂ
